ACORDAO-COMPLETO-2547859

ACÓRDÃO 6094/2022 ATA 35/2022 - SEGUNDA CÂMARA

VISTOS, relatados e discutidos estes autos de pensão militar instituída por José Goes de Campos Barros, em favor da Sra. Celia Guedes de Campos Barros, concedida pelo Comando do Exército;
ACORDAM os Ministros do Tribunal de Contas da União, reunidos em Sessão da Segunda Câmara, diante das razões expostas pelo Relator, nos termos dos arts. 71, inciso III, da Constituição Federal, 1º, inciso V, e 39, inciso II, da Lei 8.443/1992, 259, 260 e 262 do Regimento Interno do Tribunal de Contas da União, em:
9.1. considerar legal e autorizar o registro do ato de pensão militar instituída por José Goes de Campos Barros em favor da Sra. Celia Guedes de Campos Barros; 
9.2. dar ciência deste Acórdão ao órgão responsável pela concessão, informando que o teor integral da deliberação poderá ser obtido no endereço eletrônico www.tcu.gov.br/acordaos.

Pensão militar de José Goes de Campos Barros do Comando do Exército.

Segunda Câmara

Comando do Exército.

3. Interessados/Responsáveis:
3.1. Interessado: Celia Guedes de Campos Barros (XXX.112.551-XX).

13.1. Ministros presentes: Bruno Dantas (Presidente), Aroldo Cedraz e Antonio Anastasia (Relator).
13.2. Ministro-Substituto convocado: Marcos Bemquerer Costa.

ANTONIO ANASTASIA

Trata-se do ato de concessão de pensão militar em favor de Celia Guedes de Campos Barros, emitido pelo Comando do Exército, tendo como instituidor José Goes de Campos Barros.
2.	      Reproduzo a seguir, com ajustes de forma, o teor principal da instrução conclusiva lavrada no âmbito da Secretaria de Fiscalização de Integridade de Atos e Pagamentos de Pessoal e de Benefícios Sociais (Sefip) , cujas conclusões foram endossadas pela direção de unidade e pelo Ministério Público de Contas, conforme parecer de lavra do Procurador Júlio Marcelo de Souza (peças 5 a 7) :
"INTRODUÇÃO
Trata-se de ato de pensão militar, submetido, para fins de registro, à apreciação do Tribunal de Contas da União (TCU) , de acordo com o art. 71, inciso III, da Constituição Federal.  O ato foi cadastrado e disponibilizado ao TCU por intermédio do Sistema e-Pessoal, na forma do art. 2º e 4º da Instrução Normativa TCU 78/2018.
O ato desse processo pertence às seguintes unidades:
Unidade emissora: COMANDO DO EXÉRCITO.
Unidade cadastradora:  DIRETORIA DE INATIVOS E PENSIONISTAS.
Subunidade cadastradora: SUC10 - 10ª Região Militar .
EXAME TÉCNICO
Procedimentos aplicados
Os procedimentos para exame, apreciação e registro de atos de pessoal encontram-se estabelecidos na Instrução Normativa TCU 78/2018 e na Resolução TCU 206/2007. Essas normas dispõem que os atos de pessoal disponibilizados por meio do e-Pessoal devem ser submetidos previamente a críticas automatizadas, com base em parâmetros predefinidos.
As críticas das informações cadastradas na etapa de coleta do ato foram elaboradas e validadas levando-se em conta as peculiaridades de cada ato. Os itens verificados nessa etapa são inerentes a dados cadastrais, fundamentos legais, mapa de tempo, ficha financeira, assim como eventuais ocorrências de acumulação. Trata-se de verificações abrangentes, minuciosas e precisas e sem a necessidade de ação humana e, portanto, menos suscetível a falhas. As críticas aplicadas estão discriminadas no sistema, no Menu e-Pessoal, opção "Crítica", que podem ser acessadas mediante concessão de perfil específico a servidores do TCU responsáveis pela análise.
Além das críticas automatizadas, há verificação humana adicional no caso de haver alertas do sistema ou informações não formatadas, como esclarecimentos do gestor ou do controle interno.  
As críticas também consideram os registros do Sistema Integrado de Administração de Recursos Humanos (Siape) . O Siape disponibiliza informações atualizadas sobre as parcelas que integram os proventos, diferentemente, portanto, do e-Pessoal, que informa as parcelas no momento do registro do ato. 
Essa confrontação com o Siape fornece uma visão atual e verdadeira da situação, o que permite descaracterizar irregularidades e inconsistências que, embora constantes do e-Pessoal, já foram corrigidas.
As verificações detectadas no ato encontram-se discriminadas na aba de pendências do ato no sistema e-Pessoal, bem como no espelho do ato contemplado por esta instrução.
Exame das Constatações
Ato: 35747/2020 - Reversão - Interessado (a) : JOSE GOES DE CAMPOS BARROS - CPF: XXX.225.313-XX
Beneficiário: CELIA GUEDES DE CAMPOS BARROS - CPF: XXX.112.551-XX - Filho (a) 
Parecer do Controle Interno: considerar o ato Legal.
Constatações e análises: 
1.1.1. Posto/Graduação na ativa diferente do da reforma.
Justificativa do Gestor de Pessoal: O Instituidor na ativa era General de Brigada e foi reformado no mesmo posto. No mesmo ato, foi promovido a General de Divisão na inatividade, conforme conta na cópia do DOU de 23/09/1963.Gestor anexou os seguintes documentos: DOU Reforma-Documento oficial,.
Análise do Controle Interno: Justificativa do gestor esclarece pendência
Análise da Equipe Técnica: Ilegal
Verifica-se que o instituidor foi inicialmente reformado com base no soldo de General de Divisão e posteriormente obteve o benefício de concessão de reforma de posto superior de General de Exército, por invalidez/incapacidade, em desacordo com o Acórdão 2225/2019-TCU-Plenário, que permite a majoração de reforma somente para militares da ativa ou reserva e no caso em tela o militar já se encontrava reformado, sendo que tal irregularidade repercute sobre os proventos de pensão militar. Neste sentido, a concessão de reversão de pensão militar em análise não pode prosperar, devendo receber a chancela pela ILEGALIDADE e reajustar os proventos da reversão de pensão militar a graduação de General de Divisão.
 Em relação à beneficiária CELIA GUEDES DE CAMPOS BARROS, não se constatou acumulação de cargos/proventos públicos e/ou pensão de outro regime em desacordo com o art. 29 da Lei nº 3765/60, conforme pesquisa no 'Sistema Indícios' do TCU e documentos anexos ao ato.
1.1.2. Data da reforma incompatível com o período de vigência do fundamento constitucional/legal da reforma.
Justificativa do Gestor de Pessoal: O Instituidor obteve reforma por invalidez com proventos do posto acima, conforme a Portaria nº 150-S1-DIP, de 02/04/1991, e Ficha de Controle nº 166/91, de 05/04/1991.Gestor anexou os seguintes documentos: Portaria e Ficha de Controle-Documento oficial,.
Análise do Controle Interno: Justificativa do gestor esclarece pendência
Análise da Equipe Técnica: Legal
Verifica-se que a data da reforma é compatível com o período de vigência do fundamento da reforma do instituidor. De acordo com as justificativas do gestor, o fundamento refere-se a concessão ao instituidor, em vida, por ser inválido, obteve reforma por invalidez com proventos do posto acima, conforme a Portaria nº 150-S1-DIP, de 02/04/1991, e Ficha de Controle nº 166/91, de 05/04/1991, anexas ao ato.
1.1.3. O percentual informado no campo 'Percentual (%) nos dados da ficha financeira, para a rubrica 'C03 - ADIC TP SV (Vantagem de caráter pessoal - Adicional por tempo de serviço) - R$4.714,85', é maior que 30%.
Justificativa do Gestor de Pessoal: Não há. Verificação efetuada no âmbito do TCU.
Análise do Controle Interno:  Não há. Verificação efetuada no âmbito do TCU.
Análise da Equipe Técnica: Legal
Verificou-se o cômputo de 35 anos, 11 meses e 9 dias de serviço efetivo, até 29/12/2000, conforme documentos anexos ao ato, o que faz a concessão de ATS ser regular.
1.1.4. Possível cômputo de tempo privado no Tempo de serviço até 29/12/2000. Devolução do ato para complementação das informações. 
Justificativa do Gestor de Pessoal: Não há. Verificação efetuada no âmbito do TCU.
Análise do Controle Interno:  Não há. Verificação efetuada no âmbito do TCU.
Análise da Equipe Técnica: Legal
Verificou-se que não há cômputo de tempo privado no tempo de serviço até 29/12/2000, conforme mapa de tempo de serviço anexo ao ato.
O quadro resumo de ocorrências e, quando for o caso, o detalhamento da norma legal e da jurisprudência para as inconsistências acima elencadas encontra-se no anexo II dessa instrução. 
CONCLUSÃO
A abrangência e a profundidade das verificações levadas a efeito fundamentam convicção de que o ato 35747/2020 pode ser apreciado pela ilegalidade, em razão das irregularidades apontadas no item Exame das Constatações desta instrução, que representam afronta à legislação e à jurisprudência de referência
PROPOSTA DE ENCAMINHAMENTO
Ante o exposto, com fundamento no art. 71, inciso III, da Constituição Federal, no art. 1º, inciso V, e art. 39, incisos I e II, da Lei 8.443/1992, no art. 260 do Regimento Interno do Tribunal de Contas da União, propõe-se: 
Considerar ILEGAL e recusar registro do ato de Pensão militar 35747/2020 - Reversão de JOSE GOES DE CAMPOS BARROS do quadro de pessoal do órgão/entidade COMANDO DO EXÉRCITO, com base nos arts. 71, inciso III, da Constituição Federal, 1º, inciso V, e 39, inciso II, da Lei 8.443/1992 e 260, § 1º, do Regimento Interno.
Com fulcro no art. 262, caput, do Regimento Interno deste Tribunal, determinar ao órgão/entidade COMANDO DO EXÉRCITO que: 
dê ciência, no prazo de quinze dias, contados da notificação, do inteiro teor desta deliberação (a) o interessado (a) , alertando-o (a) de que o efeito suspensivo proveniente da interposição de eventuais recursos junto ao TCU não o (a) exime da devolução dos valores percebidos indevidamente, caso o recurso não seja provido.
informe o teor do acórdão que vier a ser prolatado, encaminhando ao TCU, no prazo de trinta dias, comprovante da data de ciência pelo (a) interessado (a) , nos termos do art. 4º, § 3º, da Resolução TCU 170/2004.
emita novo ato, livre da irregularidade ora apontada, em substituição ao ato de Pensão militar de JOSE GOES DE CAMPOS BARROS, submetendo-o à nova apreciação por este Tribunal, na forma do artigo 260, caput, também do Regimento.
promova o recálculo do valor atualmente pago a título de reforma/pensão militar com base no posto/graduação incorreto, no prazo 15 (quinze) dias, contados a partir da ciência desta deliberação, sujeitando-se a autoridade administrativa omissa à responsabilidade solidária, em face de manifesta ilegalidade.
dispense a devolução dos valores indevidamente recebidos de boa-fé até a data da ciência do órgão/entidade COMANDO DO EXÉRCITO, do acórdão que vier a ser proferido, com base no Enunciado 106 da Súmula da Jurisprudência do TCU."
3.	É o Relatório.

não há

Procurador Júlio Marcelo de Oliveira.

PESSOAL. BENEFÍCIO PENSIONAL CORRESPONDENTE A DOIS GRAUS HIERÁRQUICOS ACIMA DO POSTO OCUPADO PELO INSTITUIDOR NA ATIVA. SITUAÇÃO AMPARADA PELA LEGISLAÇÃO VIGENTE À ÉPOCA. LEGALIDADE. AUTORIZAÇÃO PARA REGISTRO.

PENSÃO MILITAR (PMIL)

Secretaria de Fiscalização de Integridade de Atos e Pagamentos de Pessoal e de Benefícios Sociais (Sefip).

Em exame ato de pensão militar concedida pelo Comando do Exército, instituída pelo Sr. José Goes de Campos Barros em favor da Sra. Celia Guedes de Campos Barros, e submetido, para fins de registro, à apreciação do Tribunal de Contas da União (TCU) , de acordo com o art. 71, inciso III, da Constituição Federal. 
2.	A partir das críticas automatizadas aplicadas ao ato em questão, a Secretaria de Fiscalização de Pessoal (Sefip) apontou que a pensão do instituidor, que na ativa ocupava o posto de general de brigada, está sendo irregularmente paga com base no soldo de general de exército, dois graus hierárquicos acima daquele efetivamente ocupado pelo militar (peça 3, p. 2) . O Ministério Público junto ao Tribunal, em parecer de lavra do Procurador Júlio Marcelo de Oliveira, endossou os apontamentos da unidade técnica (peça 7) .
3.	De antemão, manifesto que deixo de acompanhar o entendimento da área técnica, pelos motivos que passo a expor.
4.	É cediço que, na seara do direito previdenciário, a aferição da legalidade dos atos deve ser feita à luz das normas legais vigentes à época da aquisição do direito  (tempus regit actum) . Assim, o ato em questão não se enquadra na situação delineada pelo Acórdão 2225/2019-TCU-Plenário (relator Ministro Benjamin Zymler) , pois a decisão do Tribunal diz respeito a irregularidade em mudanças nos postos base para cálculo de proventos, a partir de interpretação da Lei 6.880, de 9/12/1980.
5.	Com efeito, a pensão militar que ora se aprecia deve ser analisada à luz da legislação de regência anterior. Conforme informações extraídas dos autos - publicação no Diário Oficial da União (peça 3, p. 9) , o Sr. José Goes de Campos Barros foi reformado, em 17/9/1963, no posto de general de brigada e promovido, na inatividade, ao posto de general de divisão, conforme legislação à época (art. 1º da Lei 1.267/1950 c/c art. 59 da Lei 2.370/1954) . 
6.	O art. 1º da Lei 1.267, de 9 de dezembro de 1950, ainda em vigor, estabelece que:
Art. 1º Os oficiais e as praças das Fôrças Armadas que, nas 1ª e 7ª Regiões Militares, tenham tomado parte com suas Unidades no combate contra a revolução comunista de 1935, cumprido missões e cooperado com as mesmas; se deslocado de sua sede com seus Corpos, para os mesmos fins ou tenham oferecido resistência comprovada nas Corporações rebeladas quando transferidos para a reserva remunerada serão, em seguida, promovidos ao pôsto imediato com os respectivos vencimentos integrais, sem prejuízo das demais vantagens legais a que tiverem direito. (grifo acrescido) .
7.	Cabe também destacar que o art. 6º, caput, da Lei 3.765/1960, então vigente na data de passagem para a inatividade, facultava ao militar com mais de 30 anos de serviço, como era o caso do militar em apreço, contribuir para a pensão correspondente a um posto acima daquele que possuía.
8.	Logo, em que pese a ficha de informações preenchida pela Diretoria de Inativos e Pensionistas do Comando do Exército incorretamente enquadrar a concessão do benefício na Lei 6.880/1980 (peça 3, p. 1) , não houve prejuízo ao cálculo dos proventos, excepcionalmente admitidos com base em dois postos acima do efetivamente ocupado pelo instituidor.
9.	Ante todo o exposto, entendo que o ato de pensão militar instituído por José Goes de Campos Barros, em favor de Celia Guedes de Campos Barros (peça 3) , deve ser considerado legal, uma vez que há amparo legal para que o posto adotado como base para cálculo da remuneração corresponda a dois graus hierárquicos acima do que o militar ocupava na ativa.
10.	Diante das considerações aqui alinhadas, Voto por que esta Segunda Câmara adote a proposta de Acórdão que ora submeto à apreciação.
TCU, Sala das Sessões, em 4 de outubro de 2022.
ANTONIO ANASTASIA 
Relator